最高法院刑事判決　　　　　　　　　　　　　　　　八十八年度台上字第八○九號
　　上　 訴　 人　台灣高等法院台南分院檢察署檢察官
　　上訴人即被告　甲○○
右上訴人等因被告貪污案件，不服台灣高等法院台南分院中華民國八十七年十一月二
十五日第二審判決（八十七年度上訴字第一三六一號，起訴案號：台灣嘉義地方法院
檢察署八十六年度偵字第四四九六號），提起上訴，本院判決如左：
    主  文
原判決撤銷，發回台灣高等法院台南分院。
    理  由
本件原判決認定上訴人即被告甲○○係交通部台灣區○道○○○路局中區工程處（下
稱高公局中區工程處）斗南工務段作業手（司機），負責高速公路路面清掃工作，係
依據法令從事公務之人。明知其領用保管駕駛之車號ＲＺ－四三七號清掃車，係以公
里制計算油料，見該工務段管理人員賴永興，在審核其所申報前開車輛用油時，未察
上述車輛之里程表係公里制，仍依慣例以英哩制來計算，而將八十一年五月份行駛公
里數誤以為係英哩數而乘以一‧六倍核算油料。被告見有機可乘，並基於概括之犯意
，自民國八十一年六月份起，在其所填製之「高公局中區工程處工程機械每日工作報
告表」燃料消耗率欄，均將里程表所示公里里程數，改以英哩來申報不實之里程數，
溢領油料，對於主管之事務，直接圖其私人之不法利益。八十二年二月二十五日，被
告復明知其所保管駕駛之另一輛車號ＳＡ－七五三號清掃車之里程表亦係公里制，仍
基於前述概括之犯意，續以英哩制來申報不實之里程數，對於主管之事務，直接圖其
私人之不法利益。迄至八十六年五月三十一日止，車號ＲＺ－四三七號部分被告計溢
領油料多達一二九六○‧六公升，折合金額為新台幣（下同）十五萬四千一百四十三
元六角（詳如原判決附表一）。而車號ＳＡ－七五三號清掃車，因被告於八十五年八
月十二日，即將之交予同事詹賴賓飛接管，故溢領ＳＡ－七五三號清掃車油料之日期
應只算至八十五年八月二十日止，亦有五八○六公升之多，折合金額為六萬七千五百
七十九元五角（詳如原判決附表二），共計二十二萬一千七百二十三元。嗣經該機關
發覺後，被告自白有上開溢領油料情事，並將上開溢領之油料折合現金全部繳回等情
。因而將第一審判決撤銷，改判仍論處被告連續對於主管之事務，直接圖私人不法之
利益罪刑，固非無見。
惟查：(一)按貪污治罪條例第六條第一項第六款之主管事務，係指公務員依法令於職務
上有主持或執行之權責而言。如無該項權責，即難克以圖利罪責。原判決認定被告係
高公局中區工程處斗南工務段作業手（即司機），負責高速公路路面清掃工作，係依
據法令從事公務之人員，於領取油料時，以里程表所示公里里程數，改以英哩來申報
不實之里程數，溢領油料等情。則被告之職務為司機，須每日填載「高公局中區工程
處工程機械每日工作報告表」，作為領取油料之依據。另依卷內所附八十二年五、七
、八月份「國道高速公路局中區工程處工（公）務車輛行車里程油料統計表」所載（
卷外所附證物第十六、二十五、三十六頁），該表之製表人為陳誌寶，分別經張文彬
、陳坤宏審核，及機料課長陸耀東核閱。此表似依據八十二年五、七、八月份被告所
製作之「交通部台灣區○○○路工程局中區工程處行車月報表」而製成（見卷外所附
證物第二十四、二十七頁背面、三十七）。以上二類報表所載如果屬實，被告所領取
之油料，似以實際耗用之數量為準，且須逐日並按月填載報表，由他人審核後，作為
領取油料之依據。則關於油料之領取及管理，似非被告職務上之主管之業務。原判決
逕以主管事務圖利罪課被告刑責，已難認適法。且並未於理由內敘明被告溢領油料之
行為為其主管事務之理由，同屬理由不備。又被告除逐日填載日報表外，每月並製作
上揭之「交通部台灣區○○○路工程局中區工程處行車月報表」，如果不實，亦為犯
罪行為。且前揭「國道高速公路局中區工程處工（公）務車輛行車里程油料統計表」
之製表人陳誌寶，似為高公局中區工程處斗南工務段工程員，為依據法令從事公務之
人員。如陳誌寶依據被告所製作之月報表而作成前揭（公）務車輛行車里程油料統計
表，被告之行為是否尚應成立刑法第二百十四條之罪？非無研究之餘地。此部分雖未
經檢察官起訴，但與起訴部分為裁判上一罪關係，仍得併予審判。原判決未經詳細調
查審酌，亦有疏失。(二)按貪污治罪條例所處罰之對象為依據法令從事公務之人員或受
公務機關委託承辦公務之人，為身分犯之一種。則「依據法令從事公務之人員」或「
受公務機關委託承辦公務之人」自屬犯罪構成要件之一，應於主文、事實內明白記載
，並於理由內敘明其所憑證據，始為適法。原判決認定被告係依據法令從事公務之人
員，所為係觸犯本條例之罪，但並未於主文內記載「依據法令從事公務之人員」之犯
罪構成要件，揆諸首揭說明，自屬於法有違。檢察官及被告上訴意旨，執以指摘原判
決不當，為有理由，應認有發回更審之原因。
據上論結，應依刑事訴訟法第三百九十七條、第四百零一條，判決如主文。
中      華      民      國    八十八    年      二      月    二十五    日
                              最高法院刑事第九庭
                                  審判長法官  吳  雄  銘
                                        法官  羅  一  宇
                                        法官  池  啟  明
                                        法官  石  木  欽
                                        法官  王  憲  義
      右正本證明與原本無異
                                              書  記  官
中      華      民      國    八十八    年      三      月      一      日
